【裁判字號】    97,易,635
【裁判日期】    971028
【裁判案由】    妨害名譽
【裁判全文】
臺灣新竹地方法院刑事判決               97年度易字第635號
    公  訴  人  臺灣新竹地方法院檢察署檢察官
    被      告  乙○○
                          號
    選任辯護人  劉世興律師
                林永祥律師
上列被告因妨害名譽案件，經檢察官聲請簡易判決處刑（96年度
偵字第4213、4214號），經本院改依通常程序判決如下：
    主  文
乙○○連續犯散布文字誹謗罪，處拘役伍拾玖日，如易科罰金，
以新臺幣玖佰元折算壹日；減為拘役貳拾玖日，如易科罰金，以
新臺幣玖佰元折算壹日。
    事  實
一、乙○○曾為全人發展企業經營管理有限公司（下稱全人公司
    ）經銷商，因不滿公司經營階層，竟意圖散布於眾，基於妨
    害名譽之概括犯意，先後於附表編號1至4所示之民國95年5
    月22日、95年5月25日、95年5月26日、95年6月16日，或在
    其位於新竹市○○街54號住處、或在其所任職之桃園縣龜山
    鄉○○○路29號之達信科技股份有限公司（下稱達信公司）
    內，均以電腦及網路設備連結網際網路之1111 BBS話題討論
    社群網站（下稱1111 BBS網站，網址為：http://bbs.1111.
    com. tw/），在該網站可供不特定人士瀏覽之有爭議廠商名
    單之討論區留言版內，以暱名「Arki」張貼如附表編號1至4
    所示內容之回應留言，指摘傳述足以毀損全人公司商譽、丙○○、甲○○名譽之事。
二、案經全人公司、甲○○、丙○○訴由臺北縣政府警察局新莊
    分局報告臺灣板橋地方法院檢察署檢察官呈請臺灣高等法院
    檢察署檢察長令轉臺灣新竹地方法院檢察署檢察官偵查聲請
    簡易判決處刑。
    理  由
甲、程序方面
    按被告以外之人於審判外之言詞或書面陳述，除法律有規定
    者外，不得作為證據；又被告以外之人於審判外之陳述，雖
    不符合同法第159條之1至第159條之4之規定，但經當事人於
    審判程序同意作為證據，法院審酌該言詞陳述或書面陳述作
    成時之情況，認為適當者，亦得為證據。當事人、代理人或
    辯護人於法院調查證據時，知有第159條第1項不得為證據之
    情形，而未於言詞辯論終結前聲明異議者，視為有前項之同
    意，刑事訴訟法第159條第1項及第159條之5分別定有明文。
    經查，本判決下列所引用之各該被告以外之人於審判外之陳
    述（包含書面陳述），除公務員職務上製作之紀錄文書，並
    無顯不可信之情況，依刑事訴訟法第159條之4第1款規定，
    有證據能力外，其餘亦屬傳聞證據部分，檢察官、被告及辯
    護人於本院準備程序中均表示沒有意見，且迄於言詞辯論終
    結前亦未聲明異議。本院審酌上開證據資料製作時之情況，
    尚無違法不當及證明力明顯過低之瑕疵，亦認為以之作為證
    據應屬適當，故揆諸前開規定，爰依刑事訴訟法第159條之5
    規定，認前揭證據資料均有證據能力。
乙、實體方面
一、訊據被告乙○○固坦承於附表編號1至4所示之95年5月22日
    、95年5月25日、95年5月26日、95年6月16日，或在其位於
    新竹市○○街54號住處、或在達信科公司內，以電腦及網路
    設備連結網際網路之1111 BBS網站，在討論區留言版內，以
    暱名「Arki」張貼附表編號1至4所示內容之回應留言等事實
    ，惟矢口否認有何妨害告訴人全人公司、丙○○、甲○○之
    名譽，辯稱：我所講的都是事實等語。經查：
（一）被告於附表編號1至4所示之時間，在1111 BBS網站之討論
      區留言版內，以暱名「Arki」張貼附表編號1至4所示內容
      之回應留言之事實，業據告訴人全人公司之代理人王秋滿
      於警詢中（見95偵22701：8至12頁）；告訴人甲○○、丙○○於警詢、偵訊中指訴歷歷（見95偵22701：6至7頁，9
      5他3832：72頁，96偵4213：14至15頁、23-1至23-4頁、6
      0至61頁），且有全球華人股份有限公司於95年8月10日所
      出具之全（總）字0950810001號函1份、紀錄表1紙（見95
      他3832：28至29頁）、IP使用人基本資料查詢1份（見95
      他3832：31至33頁）、亞太線上IP使用人基本資料查詢1
      份（見95他3832：35至36頁）、IP使用人基本資料查詢1
      份（見95他3832：38至39頁）、達信公司函1份（見95他3
      832：47頁）、1111 BBS社群討論內容1份（見95他3832：
      77至81頁）、arki1122於yahoo奇摩電子信箱列印資料1份
      （見95他3832：87至96頁）、1111 BBS社群討論內容3份
      （見95偵22701：41至46頁、50至61頁、68至92頁）、稅
      務電子閘門財產所得調件明細表1份（見96偵4213：39至5
      0頁）附卷可稽。
（二）按刑法誹謗罪所定妨害名譽，謂名譽指吾人在社會上一般
      評價，一為生而俱有人格名譽，一為憑依人之資力、才智
      、地位、名望等社會評價所建立之聲譽。任何保有名譽之
      主體，因具有與生俱來之人格，任何有關人格之社會評價
      ，往往即涉人格者之名譽或個人之感情價值，不法之評價
      均可能侵害他人之名譽，將使被侵害者成為妨害名譽之被
      害人。觀諸被告於網路上所刊登如附表編號1至4所載之文
      字內容，包括告訴人全人公司之內部員工感情糾紛、離職
      人員下場不佳；告訴人全人公司引起員工家庭糾紛；甚而
      直指告訴人丙○○（更名前鄭紫玉）之身分為「老X」、
      其配偶即告訴人甲○○為「皮X客」；暨告訴人丙○○、
      甲○○主導告訴人全人公司而成為吸金企業等字眼，對於
      告訴人全人公司商譽及告訴人丙○○、甲○○人格均有貶
      抑之處，且於一般之社會判斷，客觀上亦足以貶損告訴人
      全人公司之商譽及告訴人丙○○、甲○○之名譽。
（三）又1111 BBS話題討論社群網站之討論區留言版，係可供不
      特定人士瀏覽之留言版，以電腦網際網路連結該網站之人
      皆可看到被告之網路留言，是被告竟在上開網站張貼文字
      足以毀損告訴人名譽之具體事實，客觀上已足使不特定人
      或多數人得以共見共聞，應堪認定。
（四）次按刑法第310條、第311條明定「意圖散布於眾，而指摘
      或傳述足以毀損他人名譽之事者，為誹謗罪，處…。」、
      「散布文字、圖畫犯前項之罪者，處2年以下有期徒刑…
      」、「對於所誹謗之事，能證明其為真實者，不罰。但涉
      於私德而與公共利益無關者，不在此限。」、「以善意發
      表言論，而有左列情形之一者，不罰：…三對於可受公評
      之事，而為適當之評論者。」，是並非行為人對所指摘或
      傳述之事經證明其為真實者即可不罰，如僅涉及私德而與
      公共利益無關者，仍應依前揭誹謗罪名科罰，且縱係關係
      國家社會或多數人利益，可受公評之事，而以善意發表言
      論者，亦須係適當，不逾越必要範圍之評論，始得不罰。
      經查：被告所張貼附表編號1至4所載內容，大部分係聽聞
      他人所述，未經求證為真實等情，業經被告於本院審理中
      供述在卷（見本院卷：50至55頁），是被告所稱：所述均
      真實云云，殊難採信。再者，誹謗之故意需為專為貶損他
      人人格而發者，方足當之，即所謂真正惡意。觀諸附表編
      號1至4所載內容，僅涉及告訴人丙○○、甲○○及其他全
      人公司員工之私德，亦顯與公共利益無關，且非可受公評
      之事項，另對於告訴人全人公司商譽顯有貶抑之處，被告
      應已超越善意言論之範圍，自難以刑法第311條之規定免
      除刑事責任。從而，被告竟在可供不特定人士瀏覽之1111
      BBS網站討論區留言版內，以暱名「Arki」張貼如附表編
      號1至4所載之文字，則其主觀上所具有散布於眾之意圖及
      損壞之故意，亦徵灼然。
（五）綜上，被告所為與加重誹謗罪之要件相符，且不具有免責
      事由，本件事證已臻明確，被告所犯加重誹謗之犯行，洵
      堪認定，自應依法論罪科刑。
二、論罪科刑
（一）被告乙○○以網路留言散布文字方式，指摘足以毀損告訴
      人全人公司商譽、告訴人甲○○、丙○○名譽之事，核其
      所為，係犯刑法第310條第2項之散布文字誹謗罪。
（二）按被告行為後，刑法第56條連續犯之規定，業於94年1月7
      日修正公布刪除，並於95年7月1日生效施行，被告犯行因
      修正後新法已刪除連續犯之規定，此刪除雖非犯罪構成要
      件之變更，但顯已影響行為人刑罰之法律效果，自屬法律
      變更，依新法第2條第1項規定，比較舊法之連續犯、新法
      之數罪併罰結果，應適用較有利於被告之行為時舊法（參
      照最高法院95年第8次刑事庭會議決議）。被告為附表編
      號1至4所示之4次加重誹謗犯行，時間緊接、手法雷同，
      時間、犯行均非密接，顯係基於概括犯意反覆為之，為連
      續犯，應依修正前刑法第56條之規定，論以連續加重誹謗
      罪，並加重其刑。
（三）爰審酌被告素行良好，曾為告訴人全人公司經銷商，不滿
      告訴人全人公司、公司負責人即告訴人丙○○、甲○○夫
      妻，始於1111 BBS網站之有爭議廠商名單之討論區留言版
      內，張貼含有附表編號1至4所示之貶抑、毀損告訴人等之
      文字之犯罪動機、手段、所生危害，暨被告犯後未坦承犯
      行之犯後態度等一切情狀，量處如主文前段所示之刑，並
      諭知易科罰金之折算標準。另按被告行為時之刑法第41條
      第1項前段規定：「犯最重本刑為5年以下有期徒刑之刑之
      罪，而受6個月以下有期徒刑或拘役之宣告，因身體、教
      育、職業、家庭之關係或其他正當事由，執行顯有困難者
      ，得以1元以上3元以下折算1日，易科罰金」，另參照行
      為時之罰金罰鍰提高標準條例第2條前段（現已刪除）規
      定，被告行為時之易科罰金折算標準，係以銀元300元即
      新台幣900元折算1日。而95年7月1日施行之刑法第41條第
      1項前段規定：「犯最重本刑為5年以下有期徒刑之刑之罪
      ，而受6個月以下有期徒刑或拘役宣告者，得以新台幣100
      0元、2000元、3000元折算1日，易科罰金」。茲比較修正
      前、後之易科罰金折算標準，係以行為時之舊法規定，較
      有利於被告，爰依刑法第2條第1項規定，適用修正前刑法
      第41條第1項前段規定，定其易科罰金之折算標準。
三、又被告犯本案之罪，尚未判決確定，因其犯罪時間在96年4
    月24日以前，且非屬中華民國九十六年罪犯減刑條例第3條
    第1項規定之限制減刑之罪，依同條例第2條第1項第3款規定
    ，減其刑期二分之一而如主文後段所示之刑，並依修正前刑
    法第41條第1項前段，諭知易科罰金之折算標準。
四、據上論斷，應依刑事訴訟法第452條、第299條第1項前段，
    修正前刑法第56條、刑法第310條第2項、修正前刑法第41條
    第1項前段，中華民國九十六年罪犯減刑條例第2條第1項第3
    款、第7條、第9條，刑法施行法第1條之1，判決如主文。
本案經檢察官洪裕翔到庭執行職務。
中    華    民    國    97    年    10    月    28    日
                            刑事第三庭法  官    黃美文
以上正本證明與原本無異。
如不服本判決應於收受本判決後10日內向本院提出上訴書狀，其
未敘述上訴理由者，並得於提起上訴後10日內向本院補提理由書
狀 (均須按他造當事人之人數附繕本)「切勿逕送上級法院」。
中    華    民    國    97    年    10    月    28    日
                                      書記官    陳怡芳
附錄本案論罪科刑所適用法條全文：
刑法第310條：
意圖散布於眾，而指摘或傳述足以毀損他人名譽之事者，為誹謗
罪，處 1 年以下有期徒刑、拘役或 5 百元以下罰金。
散布文字、圖畫犯前項之罪者，處 2 年以下有期徒刑、拘役或 1
千元以下罰金。
對於所誹謗之事，能證明其為真實者，不罰。但涉於私德而與公
共利益無關者，不在此限。
附表：
 ┌──┬───────┬───────────────┐
 │編號│    時間      │          文章內容            │
 ├──┼───────┼───────────────┤
 │ 1  │95年5月22日   │1.「以前所有對全人有直接或間接│
 │    │              │  影響力ㄉ人離開，都會講ㄉ很難│
 │    │              │  聽，不然就是被指說離開全人後│
 │    │              │  ㄉ下場很慘，有賣雞排賣烤肉ㄉ│
 │    │              │  ，也有下海賺ㄉ，還有亂搞男女│
 │    │              │  關係ㄉ...我倒要看看，現在他 │
 │    │              │  們要怎麼說這兩ㄍ人ㄋ？」    │
 │    │              │2.「全人ㄉ主管很多明明日子都過│
 │    │              │  ㄉ苦哈哈，還要打腫臉充胖子，│
 │    │              │  明明車子沒錢繳貸款被強制拖吊│
 │    │              │  ，還說是老家ㄉ人用，自己騎機│
 │    │              │  車就好...結果聽說現在連機車 │
 │    │              │  都沒ㄌ，又宣稱說：當主管應該│
 │    │              │  要搭計程車ㄉ...奇怪！？全人 │
 │    │              │  不是教人家不要有面子問題ㄇ？│
 │    │              │  怎麼裡面ㄉ人個個面子問題都這│
 │    │              │  麼大，尤其是主管階ㄉ更是死要│
 │    │              │  面子ㄋ？」                  │
 ├──┼───────┼───────────────┤
 │ 2  │95年5月25日   │1.「當一個人還有利用價值ㄉ時候│
 │    │              │  ，鄭紫玉一定相當器重他ㄉ... │
 │    │              │  這是全人慣用ㄉ伎倆，讓妳覺ㄉ│
 │    │              │  自己很重要，自然而然就會提醒│
 │    │              │  自己要自律，要正面...」     │
 │    │              │2.「還有別說情侶檔，據我所知還│
 │    │              │  有夫妻要被運作離婚ㄉ，連老婆│
 │    │              │  懷ㄌ小孩，全人ㄉ人擔心她們無│
 │    │              │  法繼續拼事業，叫她們要把小孩│
 │    │              │  拿掉！修佛ㄉ人?????」       │
 │    │              │3.「記得我最後幾次參加主管會議│
 │    │              │  時，呂佳諭竟然為ㄌ她未來ㄉ老│
 │    │              │  公跟鄭紫玉大吵一架ㄋ，鄭紫玉│
 │    │              │  快氣瘋似ㄉ問她：是不是被睡去│
 │    │              │  ㄌ...我覺ㄉ再怎麼裝氣質，一 │
 │    │              │  生氣來說ㄉ話也都是不能聽ㄉ啦│
 │    │              │  ！」                        │
 ├──┼───────┼───────────────┤
 │ 3  │95年5月26日   │1.「全人男女主管私生活亂又不是│
 │    │              │  一天兩天ㄉ事，以前賴秀雯就曾│
 │    │              │  經為ㄌ跟陳政方副理（許一ㄍ夢│
 │    │              │  ㄉ大廚喔）在一起，拋棄ㄌ軍中│
 │    │              │  ㄉ男友，那位男友（連長黃經理│
 │    │              │  ㄉ傘下）對她有多好？這輩子以│
 │    │              │  她ㄉ條件打燈籠開手電筒再也找│
 │    │              │  不到ㄌ...」                 │
 │    │              │2.「對ㄌ！鄭紫玉說呂佳諭是妓女│
 │    │              │  ...這算不算是毀謗ㄚ???」    │
 │    │              │3.「那是她調教出來ㄉ...鄭紫玉 │
 │    │              │  ㄉ身份不就變成...老Ｘ???」  │
 │    │              │4.「那甲○○不就是所謂ㄉ皮Ｘ客│
 │    │              │  ???」                       │
 │    │              │5.「那兒子不就符合一句英文"Son│
 │    │              │  of ....."???」              │
 ├──┼───────┼───────────────┤
 │ 4  │95年6月16日   │1.「相關吸金企業：全人健康生活│
 │    │              │  館、許一個夢餐廳」          │
 │    │              │2.「特別注意以下人物：（他們都│
 │    │              │  練就一身功力非凡的吸金大法）│
 │    │              │  A>吸金大頭目甲○○及其壓寨夫│
 │    │              │  人鄭紫玉（丙○○）          │
 └──┴───────┴───────────────┘


司法院資訊處製作；財團法人民間司法改革基金會備份。
